【裁判字號】    97,交聲,1472
【裁判日期】    970630
【裁判案由】    違反道路交通管理處罰條例聲明異議
【裁判全文】
臺灣臺北地方法院交通事件裁定        97年度交聲字第1472號
原處分機關  臺北市交通事件裁決所
異  議  人
即受處分人  甲○○
上列受處分人因違反道路交通管理處罰條例案件，對於臺北市交
通事件裁決所97年5月21日所為之裁決（北市裁二字第裁22－A00
000000號）聲明異議，本院裁定如下：
    主  文
原處分撤銷。
甲○○不罰。
    理  由
一原處分機關處分理由略以：異議人即受處分人甲○○所駕駛之
  4022-KU 號自小客車，於民國九十七年二月八日上午八點四十
  六分左右，行經限速五十公里之臺北市○○路○○路口（往北
  ）路段，為臺北市政府警察局交通警察大隊逕行舉發駕駛人行
  車速度經自動測速照相機測得時速六十四公里，超過規定之最
  高時速未滿二十公里（北市警交大字第A00000000 號），依違
  反道路交通管理處罰條例第四十條裁處罰鍰新臺幣（以下同）
  一千六百元，並記違規點數一點。
二異議理由略以：異議人為新光吳火獅紀念醫院之婦產科醫師，
  違規當日因有產婦即將臨盆生產，依據行政罰法第十三條規定
  因避免自己或他人生命、身體、自由、名譽或財產之緊急危難
  而出於不得已之行為，不予處罰。又依同法第十九條之規定，
  違反行政法上義務應受法定最高額三千元以下罰鍰之處罰，其
  情節輕微，認以不處罰為適當者，得免予處罰，當時正值大年
  初二，其聞產婦即將臨盆，即刻前往醫院處理，以致超速，實
  屬不得已情事，請求撤銷原處分云云，並提出病人林憶如之出
  院病歷摘要一份為證。
三法院判斷
(一)汽車駕駛人，行車速度，超過規定之最高時速，或低於規定之
  最低時速，或裝用測速雷達感應器者，處新臺幣一千二百元以
  上二千四百元以下罰鍰；其感應器沒入之。又汽車駕駛人有左
  列各款所列條款之一者，除依原條款處罰鍰外，並予記點：一
  有第三十三條、第三十八條第一項、第四十條、第四十五條、
  第四十七條第一款至第三款、第四十八條、第四十九條或第六
  十條第一項、第二項第一款、第二款情形之一者各記違規點數
  一點，道路交通管理處罰條例第四十條、第六十三條第一項第
  一款分別定有明文。本件異議人於前述時間駕駛前述自用小客
  車於通過前述路段時之車速為時速六十四公里，已超過該路段
  限速五十公里之事實，除為異議人不爭執外，並有該路段測速
  照相機拍攝之照片可證，堪以認定。
(二)裁處罰鍰，應審酌違反行政法上義務行為應受責難程度、所生
  影響及因違反行政法上義務所得之利益，並得考量受處罰者之
  資力。又違反行政法上義務應受法定最高額新臺幣三千元以下
  罰鍰之處罰，其情節輕微，認以不處罰為適當者，得免予處罰
  ，行政罰法第十八條第一項、第十九條第一項分別定有明文。
  依財團法人新光吳火獅紀念醫院（下稱新光醫院）九十七年六
  月二十四日新醫醫字第0736號函檢附之林憶如病歷資料可知，
  林憶如於九十七年二月八日生產前之產檢醫師為異議人，而依
  病歷資料中產時護理記錄內「產程進展紀錄」欄下所載：林憶
  如於九十七年二月八日上午九點四十分前由其配偶陪同前往新
  光醫院，主訴陣痛及落紅，有即將分娩之跡象，經護理人員實
  施相關檢查，於辦理入院前，異議人已予探視，並向林憶如解
  釋目前進展等情觀之，異議人於九十七年二月八日上午九點四
  十分前，應已抵達新光醫院。又依本院自查詢所得之網路地圖
  觀之，自異議人之住所臺北市○○○路二三○巷十七號十四樓
  前往位於臺北市○○路九五號新光醫院，確可採取行駛承德路
  並行經敦煌路路口之行徑路線，且二處距離非近在咫尺，車程
  至少須數十分鐘，且經本院查詢萬年曆之結果，九十七年二月
  八日當天確係農曆年節之初二放假日。綜上，異議人辯稱當天
  係大年初二，因有產婦即將分娩而急欲趕往新光醫院之辯解，
  尚可採信。本院審酌以異議人醫師職業之收入雖非微薄，但異
  議人之行車速度僅時速六十四公里，所逾速限亦僅十四公里，
  違反行車速度限制之程度輕微，且就承德路段筆直、寬廣、平
  穩之路況而言，對行車所生危險非鉅，更難苛責其因產婦即將
  臨盆，欲趕往新光醫院探視之主觀意志，且自身亦未因違反速
  限規定而得何利益等情，認以不處罰為適當，依行政罰法第十
  九條第一項之規定，免予處罰。
(三)行政罰法第十三條參照刑法第二十四條第一項，定有「因避免
  自己或他人生命、身體、自由、名譽或財產之緊急危難而出於
  不得已之行為，不予處罰。但避難行為過當者，得減輕或免除
  其處罰。」之緊急避難阻卻違法規定。惟該法定阻卻違法事由
  之要件，其一為緊急危難狀態之存在，其二為實行緊急避難行
  為在客觀上必須係不得已者，而其主觀上必須出於救助之意思
  ，是該條文「出於不得已之行為」，必須通過比例原則之檢驗
  ，亦即其避難行為之目的適當、行為之方式應屬「唯一」且「
  必要」，且應選擇造成損害最小之方式為之，臺灣高等法院花
  蓮分院著有九十六年度交抗字第四五號裁定意旨可參。本件異
  議人以林憶如即將臨盆之事實，主張屬緊急危難之狀態，惟林
  憶如於九十七年二月八日上午九點四十分抵達新光醫院時雖有
  即將分娩之跡象，但遍查其餘病歷資料，其自入院至分娩前之
  生理狀況並無異常，難認有緊急危難狀態之存在，縱異議人之
  主觀上確有救助之意，亦不得據此免責，附此敘明。
(四)綜上所述，本件異議人之異議為有理由，原處分未具體審酌前
  情，逕予處罰，自有不當，應由本院將原處分撤銷，並諭知異
  議人不罰。
四依道路交通管理處罰條例第八十七條第二項，道路交通案件處
  理辦法第二十條前段，行政罰法第十九條第一項，裁定如主文
  。
中    華    民    國    97    年    6     月    30    日
                        交通法庭法  官   邱蓮華
上正本證明與原本無異。
如不服本裁定，應於裁定送達後5日內向本院提出抗告狀。
                                書記官   葉宜玲
中    華    民    國    97    年    6     月    30    日


司法院資訊處製作；財團法人民間司法改革基金會備份。
